【裁判字號】    97,交上訴,2247
【裁判日期】    971127
【裁判案由】    肇事遺棄等
【裁判全文】
臺灣高等法院臺中分院刑事判決      97年度交上訴字第2247號
上  訴  人
即  被  告  甲○○
上列上訴人因肇事遺棄等案件，不服臺灣南投地方法院96年度交
訴字第45號中華民國97年8月14日第一審判決（起訴案號：臺灣
南投地方法院檢察署96年度偵字第3131號），提起上訴，本院判
決如下：
    主    文
原判決關於肇事致人傷害逃逸罪及定應執行刑部分均撤銷。
甲○○犯肇事致人傷害逃逸罪，累犯，處有期徒刑壹年。
其他上訴駁回。
撤銷改判部分及上訴駁回部分所各處之刑，應執行有期徒刑壹年
肆月。
    犯罪事實
一、甲○○曾於民國94年間因不能安全駕駛動力交通工具罪，經
    臺灣南投地方法院以94年度投交簡字第462號判決判處有期
    徒刑六月確定，嗣於95年2月22日易科罰金執行完畢。其仍
    不知悔改，於96年6月27日晚間10時25分許，無駕駛執照而
    駕駛屬於動力交通工具之車牌號碼RH-6018號自用小客車，
    於駛入南投縣（以下不引縣）埔里鎮○○路與南昌街口之圓
    環，其原應注意車前狀況，隨時採取必要安全措施，並應注
    意駛近圓環時，左轉車輛應繞行圓環，即應依循逆時鐘方向
    進入圓環車道，而依當時天候晴、夜間有照明、路面乾燥、
    無缺陷、無障礙物、視距良好，並無不能注意之情事，竟疏
    未注意及此，貿然逆向（即順時鐘方向）駛入該圓環內側車
    道，且未注意車前狀況，適丁○○騎乘車牌號碼SQR-670號
    輕型機車，由埔里鎮○○路往南昌街方向順向（即逆時鐘方
    向）進入圓環內側車道，甲○○發覺時閃避不及，其所駕駛
    車輛右前方因而撞擊丁○○所騎乘機車右側車身，致使丁○
    ○人、車倒地，而受有胸壁、腹部、右手等挫傷及右手6x3
    公分擦傷等傷害。甲○○於駕駛動力交通工具肇事，致丁○
    ○受傷後，並未停車下來查看丁○○之傷勢，或採取必要之
    救護，並留於現場等候處理，反而不顧受傷之丁○○之安危
    ，另基於肇事逃逸之犯意，旋即駕駛前揭自用小客車逆向行
    駛離開現場而逃逸。嗣經警方依目擊車禍發生之曹雅媚、陳
    勁良所記憶肇事車輛係車牌尾數為6018號之福特牌TX5型、5
    門式、綠色自用小客車，並經由全國監理機關所登記之車籍
    資料進行搜尋、比對，查知肇事車輛即係車主為甲○○之車
    牌號碼RH-6018號自用小客車，再通知甲○○到案說明，其
    後於翌日即同年月28日下午3時許為警查獲。
二、案經丁○○訴由南投縣政府警察局埔里分局報告臺灣南投地
    方法院檢察署檢察官偵查起訴。
    理    由
一、證據能力之說明：
（一）就法院於審判期日外至現場勘驗結果所記載之勘驗筆錄及
      相關附件，是否有證據能力，我國刑事訴訟法就此並未規
      範，然按法院或檢察官實施勘驗時，依刑事訴訟法第219
      條準用第150條、第214條等規定，賦予保障當事人、辯護
      人得以在場之機會（即學理上所稱之在場權，有差異者僅
      檢察官有裁量權），而其勘察、體驗所得結果，應依同法
      第42條、第43條，或第44條第1項第10款（審判期日調查
      證據行勘驗者）法定程式製作勘驗筆錄，或於審判筆錄記
      載當庭實施之勘驗經過，法院就該被告案件實施勘驗，具
      有直接審理之意義，其所製作之勘驗筆錄，應有證據能力
      （最高法院著有96年度臺上字第5224號判決意旨可供參酌
      ）。本案原審受命法官於97年3月3日對被告所有之車牌號
      碼RH-6018號自用小客車進行勘驗，檢察官、被告均有在
      場，並依法律規定製作筆錄，是依上開說明，原審勘驗筆
      錄及屬於其附件性質（刑事訴訟法第42條第3項）之上開
      自用小客車之照片共9幀，均有證據能力。
（二）按刑事訴訟法第159條之5規定：「（第1項）被告以外之
      人於審判外之陳述，雖不符前四條之規定，而經當事人於
      審判程序同意作為證據，法院審酌該言詞陳述或書面陳述
      作成時之情況，認為適當者，亦得為證據。（第2項）當
      事人、代理人或辯護人於法院調查證據時，知有第一百五
      十九條第一項不得為證據之情形，而未於言詞辯論終結前
      聲明異議者，視為有前項之同意。」，其立法意旨在於傳
      聞證據未經當事人之反對詰問予以核實，原則上先予排除
      ，惟若當事人已放棄詰問或未聲明異議，基於證據資料愈
      豐富，愈有助於真實發現之理念，且強化言詞辯論原則，
      法院自可承認該傳聞證據例外擁有證據能力。經查，本案
      下列使用之非供述證據，如道路交通事故現場圖、道路交
      通事故調查報告表（一）（二）、財團法人埔里基督教醫
      院診斷證明書各1份、被告所駕車輛之照片共22張，性質
      上均屬傳聞證據，惟經檢察官、被告於本院準備程序時理
      時，表示對上開證據之證據能力不爭執，同意作為證據（
      見本院卷第20頁背面至第21頁），又本院審酌上開書面陳
      述作成時之情況，查無其他不法之情狀，足認為得為本案
      之證據，依刑事訴訟法第159條之5之規定，有證據能力。
二、訊據被告甲○○矢口否認有何過失傷害及肇事致人傷害逃逸
    等犯行，並辯稱：96年6月27日晚間10時多，其沒有經過埔
    里鎮○○路、南昌路口，其沒有撞到人，也沒有肇事逃逸云
    云。惟查：
（一）告訴人丁○○騎乘車牌號碼SQR-670號輕型機車於前揭時
      間、地點，遭不詳車輛撞擊，且人、車倒地，並因此受有
      如事實欄所示之傷害，肇事人隨即駕車逃逸，未停車下來
      查看或採救護送醫一節，業據證人即告訴人丁○○於原審
      審理時具結證述：96年6月27日晚間10時25分，其騎機車
      行經埔里鎮○○路與南昌街口的圓環，其機車右側車身被
      車子撞到，其剛從南昌街進入圓環就被撞，沒有看到是被
      什麼樣的車撞到，撞其的車從何處過來也沒有看到；其是
      沿仁愛路行駛，右轉進入圓環，要往南昌街方向行駛，是
      要到中山路的方向；其所受傷勢就如卷附埔里基督教醫院
      診斷證明書所寫等語（見原審卷第69至71頁）。核與證人
      曹雅媚、陳勁良於原審審理時證述之情節相符（詳如後述
      ），並有道路交通事故現場圖、道路交通事故調查報告表
      （一）（二）、財團法人埔里基督教醫院診斷證明書各1
      份附卷可稽，應堪採信為真實。
（二）告訴人丁○○騎乘上開機車，於前揭時間、地點，係遭車
      牌尾數為6018號之福特牌TX5型、5門式、綠色小客車逆向
      行駛所撞擊，且肇事小客車之駕駛於肇事後，並未下車查
      看，仍逆向行駛並立即逃離現場等情，業據證人曹雅媚、
      陳勁良於原審審理時證述明確。證人曹雅媚於原審審理時
      證稱：96年6月27日晚間10時25分，其開車從埔里鎮○○
      路右轉進入靠近仁愛公園旁的圓環，要往南昌街，聽到碰
      撞的一聲巨響，就轉過頭去看到被害人機車已經倒在路邊
      ，被害人躺在地上，接著看到在圓環內側車道之肇事地點
      處，肇事小客車於肇事後停在該處一下子，就在肇事小客
      車停在該處一剎那間，其看到肇事小客車的車牌，肇事小
      客車的駕駛沒有下車，緊接著仍然逆向行駛圓環車道，從
      其車的左前方交錯行駛離開現場而逃逸；被害人機車行駛
      圓環的內側車道，其之車行駛在圓環的外側車道，其行駛
      在被害人機車的右後方，發生車禍的位置正好在其車前左
      前方約4、5公尺處，肇事的車輛應是深色的轎車，該小轎
      車是在圓環逆向行駛，沒有順圓環的行車方向行駛，所以
      才發生車禍；其目擊車禍之後，有接著持行動電話向警方
      報案，發生車禍的第2天早上9時或10時許，其接到警方通
      知去做筆錄，警詢中其陳述肇事小客車的車牌尾數6018號
      ，是其記憶的車號向警方所作的陳述，且其有告知警方，
      其對車牌數字部分的印象比較深，對英文字母就記不太清
      楚了等語（見原審卷第72至76頁）。證人陳勁良於原審審
      理時證稱：96年6月27日晚間10時25分，其開車從埔里鎮
      ○○路右轉進入圓環，要到南昌路，車輛行駛圓環的外側
      車道，一進入圓環就看到車禍，其看到一輛小客車逆向行
      駛圓環內側車道，在圓環內側車道處撞到一位騎機車的婦
      人，其沒有看到兩車的碰撞，等看到時，被害人已因為受
      撞而摔落地面，肇事地點在其車輛的左前方，距離其車輛
      約10公尺左右，該肇事小客車肇事後仍然逆向行駛，與其
      會車之後，就跑掉了；其看到肇事車輛是福特TX5、墨綠
      色的小客車，其與肇事車輛會車時候，肇事自用小客車差
      點撞到其，所以其會特別注意，其當時有一直打遠光燈，
      有照到肇事車輛，且在會車之後，其從照後鏡有看到肇事
      小客車是掀背式的車型，其是做砂石車及做修車的工作，
      對車輛、車型特別瞭解，以其的瞭解，肇事車輛的廠牌、
      車型為福特TX5，因該車最大特徵為掀背式的5門車；因為
      肇事小客車從其車的左前方會車很快開過去，其沒有看到
      肇事小客車的車牌號碼，肇事小客車的駕駛沒有下車查看
      等語（見原審卷第76至78頁）。上開證人曹雅媚、陳勁良
      2 人所證述本案肇事車輛肇事且逃逸經過之情節，均互相
      吻合，再參酌證人曹雅媚、陳勁良僅恰巧為本件車禍發生
      現場之目擊者，與被告、告訴人丁○○均無任何利害關係
      ，應無偏頗其中一方之虞，且其等證詞復受具結刑責之擔
      保，當無構詞誣陷被告之可能，足證證人曹雅媚、陳勁良
      前揭證詞，均堪採信為真實。
（三）被告所駕駛上開自用小客車之右前葉子板，於案發後第2
      天確有擦撞之凹損痕跡一節，有被告所駕車輛之照片共22
      張在卷可佐（見偵查卷第11至12頁），足證該自用小客車
      確有與其他車輛或物體擦撞之情事。另被告所駕駛上開自
      用小客車，廠牌為福特，為5門式，後門下方有寫TX5等字
      ，顏色為深綠色等情，亦據原審勘驗被告所駕駛上開自用
      小客車，並製有勘驗筆錄、現場照片9幀在卷可憑（見原
      審卷第47至55頁），足證被告駕駛之該自用小客車之廠牌
      、車款、顏色等，確係福特牌TX5型、5門式、綠色。且被
      告就其所有之車牌號碼RH-6018號自用小客車，於96年6月
      27 日晚間10時25分許，確為其所駕駛一節，亦據被告於
      原審審理時供述明確（見原審卷第15頁），核與證人乙○
      ○於本院審理時證稱：其是住在被告住處附近，過一條馬
      路過去就到了，斜對面約10公尺，被告是開福特2000cc小
      客車，是藍色的，該福特小客車都是被告開的，據其瞭解
      ，他的車子不喜歡給別人開等語（見本院卷第32頁）相符
      ，可認被告所有車牌號碼RH-6018號自用小客車，係福特
      牌TX5 型、5門式、綠色，於96年6月27日晚間10時25分許
      ，確係由被告所駕駛。
（四）至於警方追查到本案肇事車輛之車主為被告，且案發時為
      被告所駕駛之車牌號碼RH-6018號自用小客車之經過情形
      ，業據證人即南投縣政府警察局埔里分局交通分隊警員黃
      文昭於原審審理時具結證稱：96年6月27日晚間10時25分
      這件車禍是其處理的，車禍發生後，陳勁良於肇事地點指
      揮交通，其是接獲巡邏警員的通知才到現場，到現場後，
      陳勁良已經離開，到埔里基督教醫院去，後來陳勁良又返
      回現場，告知他目擊車禍的經過及肇事車輛的車型、廠牌
      、顏色，其根據曹雅媚所記得肇事小客車的車牌的阿拉伯
      數字，以及陳勁良所提供肇事小客車的廠牌、車款、顏色
      ，經由電腦車籍資料進行搜尋、比對，搜尋的資料庫範圍
      包括全國監理機關所登記之車籍資料，其是先輸入車牌號
      碼，因為英文字母部分不詳，所以就輸入**-6018，第二
      階段比對、搜尋廠牌為福特者，再來就是以顏色即綠色搜
      尋，最後再以5門式轎車搜尋，最後搜尋結果只有1輛，就
      是車主為被告之RH-6018號自用小客車，其比對出肇事車
      輛是被告的汽車後，即在案發後第2天，有打2次電話至車
      主即被告家裡，是被告家人接的，被告家人說被告聯絡不
      上或人不在家，後來其到被告家中去找被告，才接到無線
      電通知說被告已經在埔里，其回到隊上，才對被告進行訊
      問，一進分局大門口時，就看到被告車輛的右前葉子板已
      有撞擊凹損的痕跡，其就問被告昨天這部車是否是你開的
      ，被告就有承認等語（見原審卷第79至81頁、第83至85頁
      ）。證人黃文昭係於本件交通事故發生後，前往現場處理
      之警察，而警察為維持交通秩序，處理刑事案件，係依法
      執行職務，立場應是客觀公正，且證人黃文昭與被告素不
      相識，亦無宿怨，應無甘冒受刑法偽證罪處罰之風險而攀
      誣被告之必要，是以，證人黃文昭上開所為證言，應屬真
      實可信。
（五）綜合上述各情，可歸納得知：被告駕駛其所有車牌號碼RH
      -6018號、福特牌TX5型、5門式、綠色自用小客車，於前
      揭時間、地點，逆向行駛，該自用小客車右前方撞擊告訴
      人丁○○所騎乘機車右側車身，致使告訴人丁○○人、車
      倒地，並受有如前所述之傷害，且被告於肇事後，並未下
      車查看，仍然逆向行駛並立即駛離現場而逃逸；嗣經警方
      依目擊車禍發生之證人曹雅媚、陳勁良記憶，肇事車輛係
      車牌尾數為6018號之福特牌TX5型、五門式、綠色自用小
      客車，並經由全國監理機關所登記之車籍資料進行搜尋、
      比對，查知肇事車輛即係車主為被告之車牌號碼RH-6018
      號自用小客車，再通知被告到案說明，其後被告駕駛該自
      用小客車前往應訊，證人黃文昭警員隨即看到被告車輛之
      右前葉子板確有撞擊凹損之痕跡，且案發時該自用小客車
      確為被告所駕駛等事實，應堪認定。被告上訴請求調查位
      於埔里鎮○○路汶華理容院之監視錄影帶，以證明其當時
      未行經埔里鎮○○路與南昌街口之圓環，經本院依刑事訴
      訟法第274條之規定，命其至上開理容院調取監視錄影帶
      而提出於本院，被告則於本院審理時供稱：其有去調，但
      是因為時間太久，他們已經把錄影帶洗掉等語（見本院卷
      第34頁），是以上開證據既不存在，即不足為被告有利之
      證明。又被告於本院審理時表示：請求調警員黃文照的電
      腦來還原真相云云，惟未說明待證事項為何，本院認此與
      待證項無關，且依前述說明，被告之犯罪事實已臻明確，
      無再調查之必要，依刑事訴訟法第163條之2規定，認無再
      調查之必要，併予敘明。
（六）按駕駛人應注意車前狀況，隨時採取必要安全措施；又車
      輛駕駛人駛近圓環時，應讓內環車輛優先通行，左轉車輛
      應繞行圓環。道路交通安全規則第94條第3項、道路交通
      標誌標線號誌設置規則第66條前段分別定有明文，被告駕
      車自應注意前揭道路交通安全規定。再依道路交通事故調
      查報告表（一）所示，本件車禍發生當時天候晴、夜間有
      照明、路面乾燥、無缺陷、視距良好等情形，依當時情狀
      ，又無不能注意之情事，被告竟疏於注意及此，貿然逆向
      （即順時鐘方向）駛入前述圓環內側車道，且未注意車前
      狀況，適告訴人丁○○騎乘機車，由埔里鎮○○路往南昌
      街方向順向進入圓環內側車道，被告發覺時閃避不及，其
      所駕駛車輛右前方因而撞擊告訴人丁○○所騎乘機車右前
      側車身，致告訴人丁○○人車倒地而受有前揭傷害，足證
      被告確有過失。且被告之過失駕駛行為，核與告訴人丁○
      ○之受傷間，具有相當因果關係。又依案發當時之天候、
      能見度、路面及視距等狀況，被告應足以看清楚現場之情
      形，再參酌證人曹雅媚所證稱：肇事小客車於肇事後，有
      停在肇事地點一下子等語，則依此現場之情況，顯見被告
      於案發時應已認知其駕車撞擊告訴人丁○○所騎乘之機車
      ，並致使告訴人丁○○人、車倒地等情節。被告既已認識
      其駕車撞擊告訴人丁○○，且致使告訴人丁○○人、車倒
      地，但未停車下來查看告訴人丁○○，並留於現場等候處
      理，反而立即駕駛前揭自用小客車逆向行駛離開現場，由
      此足證被告確有肇事逃逸之犯意與行為。綜言之，被告否
      認犯行暨所為之辯詞，並非實情，顯係事後卸責之詞，不
      足以採信。本案事證明確，被告前揭過失傷害及肇事致人
      傷害逃逸等犯行，均堪認定。
三、論罪科刑之理由：
（一）核被告所為，係犯刑法第284條第1項前段過失傷害罪及刑
      法第185條之4肇事致人傷害逃逸罪。
（二）被告原有之普通小型車駕駛執照已因酒駕被吊銷一節，業
      據被告供承在卷，並有證號查詢汽車駕駛人資料一紙在卷
      可佐（見原審卷第59頁）。而駕駛執照被吊銷後駕車，仍
      屬無駕駛執照駕車，故被告係無駕駛執照駕車，因而致人
      受傷，依法應負刑事責任，就其所犯過失傷害罪，應依道
      路交通管理處罰條例第86條第1項之規定，加重其刑。另
      按道路交通管理處罰條例第86條第1項加重其刑至二分之
      一之規定，法條既明定汽車駕駛人於一定違規之情形（如
      無駕駛執照駕車，酒醉駕車）駕駛汽車致人傷亡，依法應
      負刑事責任時，始有適用，換言之，係肇事者在一定之違
      規情形下依法應負過失致人於死或過失傷害之刑事責任時
      ，始有適用，而刑法第185條之4，駕駛動力交通工具肇事
      ，致人死傷而逃逸者之罪，其立法意旨係對一般動力交通
      工具駕駛人肇事致人死傷而逃逸之處罰，旨在懲罰肇事逃
      逸，自無上開道路交通處罰條例第86條第1項之適用（參
      照最高法院92年度臺非字第60號刑事判決要旨）。是被告
      所犯肇事致人傷害逃逸罪，並無道路交通處罰條例第86條
      第1項之適用，併予敘明。
（三）被告曾有於94年間因不能安全駕駛動力交通工具罪，經臺
      灣南投地方法院以94年度投交簡字第462號判決判處有期
      徒刑六月確定，嗣於95年2月22日易科罰金執行完畢等情
      ，此有刑案資料查註紀錄表及臺灣高等法院被告前案紀錄
      表各1份附卷可按，其受前揭有期徒刑之執行完畢後，於
      5年內故意再犯本案有期徒刑以上之肇事致人傷害逃逸罪
      ，就其所犯之肇事致人傷害逃逸罪，為累犯，應依刑法第
      47條第1項之規定加重其刑。
（四）查刑法第185條之4之駕車肇事逃逸罪，所侵害之法益，為
      社會之公共安全，其立法之目的，係為促使駕駛人於肇事
      後能對被害人即時救護，以減少死傷，是該罪之成立，祇
      以行為人有駕駛動力交通工具肇事，致人死傷而逃逸之事
      實為已足，至行為人對於肇事有否過失，則非所問；而刑
      法第284條第1項前段之過失傷害罪，所侵害之法益，則為
      個人之身體安全，係針對行為人應注意、能注意、而疏未
      注意之過失行為予以非難；二者之立法目的、保護法益及
      構成要件均不相同；且駕車肇事逃逸，係過失行為發生後
      ，為規避責任，始行起意之另一故意行為，二罪間應屬併
      罰關係（見最高法院89年度臺上字第6514號刑事判決要旨
      ）。故被告所犯上開2罪，犯意各別，行為不同，應予分
      論併罰。
（五）原審法院就被告所犯過失傷害罪部分，認被告罪證明確，
      ，適用道路交通管理處罰條例第86條第1項、刑法第284條
      第1項前段，並審酌被告疏於注意車前狀況，且貿然逆向
      （即順時鐘方向）駛入上開圓環車道，致其所駕駛車輛右
      前方撞擊告訴人丁○○所騎乘機車右前側車身，告訴人因
      而人車倒地，被告過失情節非輕，告訴人丁○○所受傷害
      非輕，在本案事證已極為明確之情形下，被告仍然否認犯
      行、犯後態度不佳，且尚未與告訴人丁○○達成和解，亦
      不願意賠償告訴人丁○○，顯見其毫無悔改、認錯之意等
      情狀，量處有期徒刑五月，核其認事用法均無違誤，量刑
      亦屬妥適，應予維持。被告上訴意旨仍執陳詞，否認有過
      失傷害之犯行，而指摘原判決不當，並無理由，應予駁回
      。然原審法院就肇事致人傷害逃逸罪部分，量處被告有期
      徒刑一年八月，固非無見，但告訴人丁○○係受有胸壁、
      腹部、右手等挫傷及右手6x3公分擦傷等傷害，依其傷勢
      觀之，尚未達於無法自救之程度，且其肇事地點非屬偏僻
      ，是被告肇事致人傷害逃逸之情形，尚非屬嚴重，被告犯
      後雖否認犯行，虛言狡辯，但尚難僅以其臨訟卸責，即科
      以踰一般量刑慣例之刑度，致違罪刑相當原則。被告上訴
      否認其為上開犯罪之行為人云云，雖無理由，然原判決關
      於肇事致人傷害逃逸罪部分既有上開可議之處，仍應由本
      院連同定應執行部分予以撤銷改判。
（六）爰審酌被告就素行非佳，曾有上開等前科紀錄，明知自己
      所駕駛之車輛已撞及告訴人丁○○所騎乘機車，竟不顧告
      訴人丁○○之生命、身體安危，未下車查看，反而立即駕
      車逃逸，所生危害之情節，被告事後否認犯行，犯後態度
      不佳，且尚未與告訴人丁○○和解，顯見其毫無悔改、認
      錯之意等一切情狀，量處如主文所示之刑，並與過失傷害
      罪部分，定其應執行之刑。
據上論斷，應依刑事訴訟法第368條、第369條第1項前段、第364
條、第299條第1項，刑法第185條之4、第47條第1項、第51條第5
款，判決如主文。
本案經檢察官丙○○到庭執行職務。
中    華    民    國    97    年    11    月    27    日
            刑事第五庭  審判長法  官  趙  春  碧
                              法  官  何  秀  燕
                              法  官  楊  真  明
以上正本證明與原本無異。
如不服本判決應於收受送達後十日內向本院提出上訴書狀，其未
敘述上訴之理由者，並得於提起上訴後十日內向本院補提理由書
（均須按他造當事人之人數附繕本）「切勿逕送上級法院」。
                              書記官  劉  柯  裕
中    華    民    國    97    年    11    月    27    日
附錄論罪科刑法條
中華民國刑法第284條第1項：
  因過失傷害人者，處6月以下有期徒刑、拘役或5百元以下罰金
  ，致重傷者，處1年以下有期徒刑、拘役或5百元以下罰金。
中華民國刑法第185條之4：
  駕駛動力交通工具肇事，致人死傷而逃逸者，處6月以上5年以
  下有期徒刑。


司法院資訊處製作；財團法人民間司法改革基金會備份。
